【裁判字號】    91,訴,744
【裁判日期】    920319
【裁判案由】    執行異議之訴
【裁判全文】
臺灣雲林地方法院民事判決  九十一年度訴字第七四四號
    原      告  甲○○
    訴訟代理人  許哲嘉律師
    被      告  乙○○
右當事人間請求執行異議之訴事件，本院判決如左：
    主      文
本院民國九十一年度執字第六七○三號拍賣抵押物強制執行事件，就原告所有如附表
所示之不動產所為之強制執行程序，應予撤銷。
被告應將如附表所示編號一之土地，經雲林縣北港地政事務所於民國九十年二月十五
日以北地資字第○一八一一○號收件所為權利人乙○○、權利範圍所有權玖陸零零零
分之捌零肆、權利價值新台幣壹佰萬元、存續期間自民國九十年二月十三日至九十
一年二月十三日、設定義務人及債務人均為甲○○之抵押權登記；如附表所示編號二
、三之土地，經雲林縣北港地政事務所於民國九十年二月十五日以北地資字第○一八
一二○號收件所為權利人乙○○、權利範圍所有權各為陸肆分之伍、玖陸零零分之柒
貳壹、權利價值新台幣佰肆拾萬元、存續期間自民國九十年二月十三日至九十一年
二月十三日、設定義務人及債務人均為甲○○之抵押權登記，予以塗銷。
訴訟費用由被告負擔。
    事      實
甲、原告方面：
  一、聲明：
    (一)鈞院民國九十一年度執字第六七○三號拍賣抵押物強制執行事件，就原告所有
      如附表所示之不動產所為之強制執行程序，應予撤銷。
    (二)被告應將前項土地，經雲林縣北港地政事務所於九十年二月十五日收件所為之
      抵押權設定登記予以塗銷。
  二、陳述：
    (一)緣原告於八十九年六月三十日擔任訴外人吳欽芳向訴外人雲林縣四湖鄉農會（
      下稱四湖鄉農會）貸款新台幣（下同）六百三十萬元及六百八十萬元之連帶保
      證人，原告因恐訴外人吳欽芳未能如期清償上開債務而波及原告，乃於九十年
      二月間與被告通謀虛偽就如附表所示之不動產（下稱系爭土地）辦理抵押權設
      定登記。原告之所以選擇被告，乃因被告與原告係共同從事消防器材買賣生意
      之同業且為舊識，又因被告長期經營六合彩組頭生意，原告曾向被告簽注並中
      獎，故被告妻即訴外人王珠連曾分別於八十八年二月五日、八十八年八月二十
      日及八十八年十月二十日各匯款一百零二萬元、二百九十萬元、五十四萬四千
      五百元共三次彩金與原告，因有上開匯款資料，故原告乃天真地認為此適足以
      作為兩造假交易之證明，而以等同於上開匯款金額之總和四百四十萬元，作為
      系爭抵押權之擔保債權額，俾防訴外人四湖鄉農會日後之質疑。詎被告在明知
      上情之狀況下，竟圖謀不軌，不僅於九十一年五月間具狀誑稱原告於八十八年
      二月五日向渠借用一百零二萬元，並以系爭土地為擔保設定抵押權，經登記在
      案，詎屆至清償期，原告不依約履行，為此聲請拍賣抵押物，以資受償云云，
      且進而具狀向鈞院聲請強制執行，並經鈞院九十一年度執字第六七○三號辦理
      強制執行程序中，被告上開所為，誠屬不該。按執行名義無確定判決同一之效
      力者，於執行名義成立前，如有債權不成立或消滅或妨礙債權人請求之事由發
      生，債務人亦得於強制執行程序終結前提起異議之訴。強制執行法第十四條第
      二項定有明文。又抵押權乃債務人為擔保自己債務，或第三人為擔保債務人債
      務，就其不動產所設定之擔保物權，此觀民法第八百六十條規定不難明瞭。經
      查，原告根本未積欠被告任何債務，從而原告所為抵押權設定擔保之債權根本
      未曾發生，故被告以不存在之借貸關係及虛偽之抵押權設定登記向鈞院聲請強
      制執行，即有違誤，不應維持。為此原告具狀起訴請求鈞院判決如聲明第一項
      所示，洵屬有據。復按表意人與相對人通謀而為虛偽意思表示者，其意思表示
      無效；又無效法律行為之當事人，於行為當時，知其無效或可得而知者，應負
      回復原狀或損害賠償責任，民法第八十七條第一項、第一百十三條分別定有明
      文。本件兩造所為系爭抵押權設定契約係屬通謀虛偽所為，已如上述，則依上
      開民法規定所示，兩造所為系爭抵押權設定契約即屬自始客觀無效，為此原告
      援引民法第一百十三條之規定，請求被告回復原狀，即塗銷系爭抵押權設定登
      記，亦屬有據。
    (二)被告於九十一年四月九日具狀向鈞院聲請拍賣抵押物時稱：原告於八十八年間
      向渠借款一百零二萬元正，並以系爭土地設定抵押權為擔保，並已經登記在案
      ，詎屆期竟拒絕清償，屢經催討均置之不理云云。據上足見，被告所稱原告向
      其借貸之款項而未清償者，乃八十八年二月五日由被告妻王珠連匯給原告之一
      百零二萬元。惟查，被告於鈞院九十一年十二月十八日審理時竟改稱：原告曾
      經在八十八年間向我借過三次錢，第一次一百零二萬元，其中一百萬元是我們
      合夥做生意的，我投資的，另外二萬元是原告向我借說是要還利息的‧‧‧原
      告有陸陸續續還我錢，目前還有一百零五萬元尚未清償‧‧‧云云。據此筆錄
      記載得知，被告於鈞院上開審理時所稱原告積欠其借款之數額為一百零五萬元
      ，此與其聲請拍賣抵押物所稱之款項已屬不一；再者，被告聲請拍賣抵押物時
      所稱之借款，乃單一筆之借款一百零二萬元，惟於鈞院審理時竟改稱係原告陸
      續向其借貸四百多萬元後，經原告陸續清償，故僅剩一百零五萬元，此顯與其
      所稱之單一筆借貸款項一百零二萬元不符。又被告於鈞院審理時復稱：一百零
      二萬元中之一百萬元係被告投資原告合夥做生意的，另外二萬元係利息云云。
      既係如此，此一百零二萬元即非借款自明，既非借款，豈會有二萬元之利息產
      生？足見被告所辯前後矛盾，要與實情不符。綜上所陳，原告並未積欠被告任
      何借款，至為顯豁，被告所辯洵屬謊言，否則豈會出現前後不一與相互矛盾之
      供詞。
    (三)被告妻即訴外人王珠連曾分別於八十八年二月五日、八十八年八月二十日及八
      十八年十月二十日各匯款一百零二萬元、二百九十萬元、五十四萬四千五百元
      共三次款項與原告，此三筆款項確屬原告向被告簽注六合彩所得之彩金，並非
      借款。關於被告擔任六合彩組頭之事，被告雖否認，惟證人即原告之妻林敏華
      已於鈞院九十二年二月十二日審理時到庭證實。此外，被告於七十七、八年間
      即曾因從事大家樂組頭被查獲而入監服刑，此更可證明被告確為六合彩組頭無
      訛；又依據原告所提之現金簿內頁之向被告簽注六合彩資金明細亦可發現，原
      告確實於八十八年二月四日、八十八年八月十九日、八十八年十月二十一日（
      實際日期應是十月十九日）分別中彩金一百零五萬七千元、二百九十三萬四千
      一百元以及七十萬七千四百元，此中彩金日期與被告妻匯款給原告之日期相符
      合，至於金額不符係因扣除原告先前積欠之簽注金額所致。核上即可證實，八
      十八年二月五日之一百零二萬元匯款，確係彩金，而非借款，如果是借款，豈
      會有如八十八年十月二十日所匯之五十四萬四千五百元之非整數款項出現？再
      者，原告從於八十七、八年間向訴外人即原告之親大姨丈高仰川借貸金錢，惟
      借錢之際，親如大姨丈之人，原告均先開立支票始向高仰川借貸，故如原告確
      有向被告借款一百零二萬元之事，則衡情被告定會有執原告所預先開立作為清
      償用之支票，即便不是如此，則衡情雙方亦會有借貸之書面，或則至少會約定
      清償期及利息，豈會在未立任何字據及約定利息與清償期之情形下，被告借錢
      給原告？此顯違常情。
    (四)對被告抗辯之陳述：依照他項權利證明書、土地登記謄本、抵押權設定契約書
      可知，在設定抵押權時，設定的債權金額總共為四百四十萬元，被告也自承設
      定抵押權是由原告親自辦理，如果原告如被告所述，於設定前僅積欠三百多萬
      元，則原告如何可能在設定抵押權時，將債權金額設定為四百四十萬元，可見
      被告所述不實。再者，他項權利證明書的原本仍在原告手中，若原告確實積欠
      被告金額，則依常理，他項權利證明書應該是在被告手中，足認原告確實未向
      被告借貸任何款項。又被告雖稱其投資原告一百萬元合夥做生意，惟此實屬虛
      言，蓋原告所經營之「全民消防器材」資本額僅十八萬元，且係獨資，故原告
      實無需他人投資一百萬元之資本額，亦顯被告謊話連篇，根本不足採信。另外
      ，被告具狀答辯稱：原告收受其催討借款之存證信函後，未加聞問，顯見原告
      心虛云云，更與事實不符。蓋原告收受該存證信函後，旋即於九十一年五月二
      十七日以四湖郵局第八十號存證信函答覆之，在該信函第一段中，原告即已否
      認之，豈有原告心虛之事？此再次彰顯被告虛詞應訊之事實。
  三、證據：提出本院九十年度促字第一○七八七號、一○七八八號支付命令、九十
      一年度拍字第二一四號拍賣抵押物裁定、本院民事執行處囑託查封登記函、存
      摺、營利事業登記證、存證信函、現金簿各一份、他項權利證明書二件、土地
      登記謄本三份、支票存根聯四紙為證（以上均為影本），並聲請訊問證人林敏
      華。
乙、被告方面：
  一、聲明：原告之訴駁回。
  二、陳述：
    (一)原告起訴狀所稱被告以其妻王珠連名義匯款與原告之金錢均為簽注六合彩之彩
      金，原告並無向被告借款之事實，且設定抵押權為擔保亦為虛偽云云，與事實
      不符，被告鄭重加以否認。查，被告與原告借款之金錢往來，初始均依常規以
      銀行匯款為之，後因共同經營消防器材行而關係更加緊密，金錢往來即以現金
      支付，而未再經由銀行匯款，是匯款資料僅有四百四十二萬四千五百元（按：
      應為四百四十六萬四千五百元之誤），但因雙方互有往來，被告對原告之債務
      有時較該金額少，有時多。惟至九十年初，尚有債權約三百餘萬元，經被告向
      原告催討，原告以斯時手頭較緊，無法清償，並稱願提供不動產設定抵押權予
      以被告擔保，經被告允諾後，原告即自行前去辦理，此由抵押權設定資料中，
      原告為義務人兼債務人兼代理人可知，當時被告根本未曾出面，且被告確實對
      原告有債權存在，何來通謀虛偽意思表示？再查，本件抵押權設定後，原告陸
      續清償債務，直至九十一年農曆年後，原告竟拒絕清償剩餘債務一百餘萬元，
      被告僅得向鈞院聲請拍賣抵押物之裁定，其間並於九十一年五月十七日以中郵
      管局五十支局第一○三七號存證信函催告原告清償借款一百零二萬元，否則將
      聲請拍賣抵押物，此有存證信函可稽。如若原告所言為真，其並未欠被告金錢
      且抵押權之設定為虛偽，為何對被告之存證信函不加聞問？甚至於收到鈞院之
      拍賣抵押物裁定時均未加以理會？更遲至半年後之十一月底才提出本件訴訟，
      甚不合乎常理，顯然原告僅為逃避鈞院之拍賣執行所為之脫免清償債務之方法
      。綜上所述，並依原告所提出之匯款資料可證，被告對原告確有債權存在，且
      擔保該債權之抵押權亦合法登記在案，自不能因原告空言否認而影響其效力，
      是原告之訴顯無理由，應予駁回。
    (二)我跟原告相識已經有七、八年之久，之間原告曾多次向我借錢（數十萬、一、
      二百萬元都有），但是我們都沒有書立書面契約，我們都是講信用的。原告曾
      經在八十八年間向我借過三次錢，第一次一百零二萬元，其中一百萬元是我們
      合夥做生意的由我投資的，另外二萬元是原告向我借，說是要還利息的；第二
      次原告向我借二百九十萬元，第三次是五十四萬四千五百元（四萬四千五百元
      部分是我們做生意的營收，我必須交給原告的太太入帳），總共是四百多萬元
      。我們的借貸並沒有算利息，因為只是周轉之用，而且也沒有約定清償期。後
      來原告有陸陸續續還我錢（原告都是親自拿現金到我家還錢給我，每次都是三
      、五十萬元的現金還我，至於何時我記不清楚，在抵押權設定前後，原告都有
      還我錢，在抵押權設定前還了約一百多萬元，設定之後則還了約二百萬元），
      目前還有一百零五萬元尚未清償（這筆一百零五萬元是以原告總共向我借的錢
      扣掉他還我的錢，還有一百零五萬元。我沒有原告清償的記帳紀錄及清償證明
      ，都是口頭上講的），原告向我借錢都是以電話跟我聯絡的，並沒有其他證人
      可以證明。又原告為何會設定債權金額為四百四十萬元之抵押權，我不清楚，
      可能是原告認為將來還會再向我借錢。至於他項權利證明書部分，因為我與原
      告的往來都是講信用的，所以由何人持有，我沒有意見。我有收到原告的存證
      信函。
  三、證據：提出土地登記申請書、存證信函影本各一份為證。
丙、本院依職權調閱本院九十一年度拍字第二一四號拍賣抵押物、九十一年度執字第
    六七○三號拍賣抵押物執行案卷。
    理      由
一、本件原告起訴主張：緣原告於八十九年六月三十日擔任訴外人吳欽芳向訴外人四
    湖鄉農會貸款六百三十萬元及六百八十萬元之連帶保證人，原告因恐訴外人吳欽
    芳未能如期清償上開債務而波及原告，乃於九十年二月間與被告通謀虛偽就系爭
    土地辦理抵押權設定登記。原告之所以選擇被告，乃因被告與原告係共同從事消
    防器材買賣生意之同業且為舊識，又因被告長期經營六合彩組頭生意，原告曾向
    被告簽注並中獎，故被告妻即訴外人王珠連曾分別於八十八年二月五日、八十八
    年八月二十日及八十八年十月二十日各匯款一百零二萬元、二百九十萬元、五十
    四萬四千五百元共三次彩金與原告，因有上開匯款資料，故原告乃天真地認為此
    適足以作為兩造假交易之證明，而以等同於上開匯款金額之總和四百四十萬元，
    作為系爭抵押權之擔保債權額，俾防訴外人四湖鄉農會日後之質疑。詎被告在明
    知上情之狀況下，竟圖謀不軌，不僅於九十一年五月間具狀誑稱原告於八十八年
    二月五日向渠借用一百零二萬元，並以系爭土地為擔保設定抵押權，經登記在案
    ，詎屆至清償期，原告不依約履行，為此聲請拍賣抵押物，以資受償云云，且進
    而具狀向鈞院聲請強制執行，並經鈞院九十一年度執字第六七○三號辦理強制執
    行程序中。本件原告根本未積欠被告任何債務，從而原告所為抵押權設定擔保之
    債權根本未曾發生，故被告以不存在之借貸關係及虛偽之抵押權設定登記向鈞院
    聲請強制執行，即有違誤。為此原告具狀起訴請求鈞院判決如聲明第一項所示。
    復按表意人與相對人通謀而為虛偽意思表示者，其意思表示無效；又無效法律行
    為之當事人，於行為當時，知其無效或可得而知者，應負回復原狀或損害賠償責
    任，民法第八十七條第一項、第一百十三條分別定有明文。本件兩造所為系爭抵
    押權設定契約係屬通謀虛偽所為，已如上述，則依上開民法規定所示，兩造所為
    系爭抵押權設定契約即屬自始客觀無效，為此原告援引民法第一百十三條之規定
    ，請求被告回復原狀，即塗銷系爭抵押權設定登記等情。被告則以：兩造借款之
    金錢往來，初始均依常規以銀行匯款為之，後因共同經營消防器材行而關係更加
    緊密，金錢往來即以現金支付，而未再經由銀行匯款，是匯款資料僅有四百四十
    二萬四千五百元（按：應為四百四十六萬四千五百元之誤），但因雙方互有往來
    ，被告對原告之債務有時較該金額少，有時多。惟至九十年初，尚有債權約三百
    餘萬元，經被告向原告催討，原告以斯時手頭較緊，無法清償，並稱願提供不動
    產設定抵押權予以被告擔保，經被告允諾後，原告即自行前去辦理，此由抵押權
    設定資料中，原告為義務人兼債務人兼代理人可知，當時被告根本未曾出面，且
    被告確實對原告有債權存在，何來通謀虛偽意思表示？再查，本件抵押權設定後
    ，原告陸續清償債務，直至九十一年農曆年後，原告竟拒絕清償剩餘債務一百餘
    萬元，被告僅得向鈞院聲請拍賣抵押物之裁定，其間並於九十一年五月十七日以
    中郵管局五十支局第一○三七號存證信函催告原告清償借款一百零二萬元，否則
    將聲請拍賣抵押物，此有存證信函可稽。如若原告所言為真，其並未欠被告金錢
    且抵押權之設定為虛偽，為何對被告之存證信函不加聞問？甚至於收到鈞院之拍
    賣抵押物裁定時均未加以理會？更遲至半年後之十一月底才提出本件訴訟，甚不
    合乎常理，顯然原告僅為逃避鈞院之拍賣執行所為之脫免清償債務之方法。綜上
    所述，並依原告所提出之匯款資料可證，被告對原告確有債權存在，且擔保該債
    權之抵押權亦合法登記在案，自不能因原告空言否認而影響其效力等語，資為抗
    辯。
二、按執行名義無確定判決同一之效力者，於執行名義成立前，如有債權不成立或消
    滅或妨礙債權人請求之事由發生，債務人亦得於強制執行程序終結前提起異議之
    訴。強制執行法第十四條第二項定有明文。而債務人異議之訴既係以排除執行名
    義之執行力為目的，故前開條項所謂強制執行程序終結，係指執行名義之強制執
    行程序終結而言，執行名義之強制執行程序，進行至執行名義所載債權全部達其
    目的時，始為終結。查：本院九十一年度執字第六七○三號拍賣抵押物強制執行
    事件，乃據被告本於本院九十一年度拍字第二一四號拍賣抵押物裁定聲請強制執
    行而為，本院民事執行處並已辦理查封、鑑價等情，業據本院依職權調閱上開聲
    請拍賣抵押物卷宗及執行卷宗查核無訛，是前開強制行執行程序應認尚未終結；
    又前開拍賣抵押物裁定僅為抵押權人為取得執行名義，向法院聲請准許就抵押標
    的物為強制執行，經法院就聲請拍賣抵押物之要件為形式上之審查後而裁定准許
    ，其既未經法院就實體上權利之存否為審查，自無實體上之確定力，故原告主張
    兩造間對於實體上權利義務存否有所爭執，即與前開條項所定「執行名義成立前
    ，如有債權不成立或消滅或妨礙債權人請求之事由發生」之要件相符（至原告之
    主張有無理由，則屬另事）。從而，原告提起本件訴訟，於法尚無不合，此合先
    敘明。
三、本件被告以其為系爭土地之抵押權人，向本院聲請拍賣抵押物裁定，經本院九十
    一年度拍字第二一四號裁定准許確定後，被告即持上開確定裁定據以聲請強制執
    行，經本院以九十一年度執字第六七○三號強制執行事件受理在案之事實，為兩
    造所不爭執，並經本院依職權調閱前開拍賣抵押物卷宗及執行卷宗查核屬實，自
    堪信為真實。原告主張兩造間並無借貸關係，實因原告於八十九年六月三十日擔
    任訴外人吳欽芳向訴外人四湖鄉農會借款之連帶保證人，原告因恐訴外人吳欽芳
    未能如期清償上開債務而波及原告，乃於九十年二月間與被告通謀虛偽就系爭土
    地辦理抵押權設定登記。且因被告長期經營六合彩組頭生意，原告曾向被告簽注
    並中獎，故被告妻即訴外人王珠連曾分別於八十八年二月五日、八十八年八月二
    十日及八十八年十月二十日各匯款一百零二萬元、二百九十萬元、五十四萬四千
    五百元共三次彩金與原告，因有上開匯款資料，故原告乃天真地認為此適足以作
    為兩造假交易之證明，而以等同於上開匯款金額之總和四百四十萬元，作為系爭
    抵押權之擔保債權額等語，為被告所否認，辯稱：被告與原告借款之金錢往來，
    初始均依常規以銀行匯款為之，後因共同經營消防器材行而關係更加緊密，金錢
    往來即以現金支付，而未再經由銀行匯款，是匯款資料僅有四百四十二萬四千五
    百元（按：應為四百四十六萬四千五百元之誤），但因雙方互有往來，被告對原
    告之債務有時較該金額少，有時多。惟至九十年初，尚有債權約三百餘萬元，經
    被告向原告催討，原告以斯時手頭較緊，無法清償，並稱願提供不動產設定抵押
    權予以被告擔保，經被告允諾後，原告即自行前去辦理，此由抵押權設定資料中
    ，原告為義務人兼債務人兼代理人可知，當時被告根本未曾出面，且被告確實對
    原告有債權存在，何來通謀虛偽意思表示？再查，本件抵押權設定後，原告陸續
    清償債務，直至九十一年農曆年後，原告竟拒絕清償剩餘債務一百餘萬元，被告
    僅得向鈞院聲請拍賣抵押物之裁定，其間並於九十一年五月十七日以中郵管局五
    十支局第一○三七號存證信函催告原告清償借款一百零二萬元，否則將聲請拍賣
    抵押物，此有存證信函可稽。如若原告所言為真，其並未欠被告金錢且抵押權之
    設定為虛偽，為何對被告之存證信函不加聞問？甚至於收到鈞院之拍賣抵押物裁
    定時均未加以理會？更遲至半年後之十一月底才提出本件訴訟，甚不合乎常理，
    顯然原告僅為逃避鈞院之拍賣執行所為之脫免清償債務之方法等語。是本件爭執
    之所在，端在於兩造間是否確有消費借貸之法律關係存在。
四、按當事人主張有利於己之事實者，就其事實有舉證之責任。民事訴訟法第二百七
    十七條前段定有明文。意思表示非通謀虛偽而為乃屬於常態，係通謀虛偽而為，
    係屬於變態，主張通謀虛偽事實之當事人，自應負舉證之責任。次按原告於起訴
    原因已有相當之證明，而被告於抗辯事實並無確實證明方法，僅以空言爭執者，
    當然認定其抗辯事實之非真正，而應為被告不利益之裁判。最高法院著有十八年
    上字第一六七九號判例可稽。經查，原告主張其於八十九年六月三十日擔任訴外
    人吳欽芳向訴外人四湖鄉農會貸款六百三十萬元及六百八十萬元之連帶保證人；
    原告於九十年二月十五日為被告就系爭一○○一地號土地設定權利價值一百萬元
    、就系爭一○○三、一○○四地號土地設定權利價值三百四十萬元之抵押權（下
    稱系爭抵押權），以及被告妻即訴外人王珠連曾分別於八十八年二月五日、八十
    八年八月二十日及八十八年十月二十日各匯款一百零二萬元、二百九十萬元、五
    十四萬四千五百元共三次款項與原告等事實，均為被告所不爭執，並有原告所提
    出之支付命令、土地登記謄本、他項權利證明書、存摺在卷可參，自堪認為真實
    。惟就前開三筆款項之性質，向為兩造所爭執，原告主張該三筆款項乃為其向被
    告簽注六合彩所贏得之彩金，被告則堅稱為原告向其借貸之款項。然查：
  (一)被告對於原告向其借款之事實，僅據前開訴外人王珠連匯款予原告之資料，除此
    之外，並無何證據可以證明兩造間存有借款關係一節，向為被告所自承（見九十
    一年十二月十八日準備程序筆錄），惟匯款記錄充其量僅能證明王珠連於各該匯
    款期日曾匯款予原告，並不能證明匯款之原因關係，消費借貸關係固屬可能之原
    因，惟亦無法排除本於其他之法律關係而為匯款，例如贈與、買賣價金、報酬或
    如原告所主張之六合彩彩金等；尤以上開款項數額非微，縱然兩造情誼非淺，可
    以不計利息、違約金，甚而不約定清償期限，然為了保全證據以避免日後糾紛，
    要求借款人書立借款字據，不僅必要，亦屬人情之常。本件被告貸借原告鉅額款
    項，既未約定利息、違約金以及清償期，亦未要求原告出具任何書面借據，兩造
    又非屬至親關係，被告上開所辯實與常情有違。
  (二)又被告辯稱原告有陸陸續續還我錢，原告都是親自拿現金到我家還錢給我，每次
    都是三、五十萬元的現金還我，至於何時我記不清楚，在抵押權設定前後，原告
    都有還我錢，在抵押權設定前還了約一百多萬元，設定之後則還了約二百萬元。
    在九十年初，尚有債權約三百餘萬元，經我向原告催討，原告以斯時手頭較緊，
    無法清償，並稱願提供不動產設定抵押權給我擔保，我允諾後，原告即自行前去
    辦理，此由抵押權設定資料中，原告為義務人兼債務人兼代理人可知等語，除原
    告自行並代理被告前往辦理抵押權設定登記一節外（有卷附土地登記申請書可考
    ），均為原告所否認。然兩造間果若有金錢借貸關係，以被告所陳在九十年初曾
    向原告催討之情以觀，被告對於自己債權能否獲得清償與滿足，應當十分關切，
    惟被告不僅任由原告自行並代理被告前往辦理抵押權設定登記，且在完成設定登
    記後，竟仍由原告保有他項權利證明書，與一般之交易常情實有不符。蓋為使債
    務人感受到心理壓力，並使抵押權人於債務人不履行債務時，得持他項權利證明
    書向法院聲請裁定准許拍賣抵押物，他項權利證明書率由抵押權人持有，斷無由
    債務人持有之理，被告既急於向原告催索負欠之債務，確又對於己身權利之保障
    不加聞問，其箇中緣由，殊難索解。再按擔保物權係以確保債權履行為目的之價
    值權，必從屬於債權而存在，其成立以債權成立為前提，並因債權之移轉而移轉
    ，因債權之消滅而消滅，是為擔保物權之從屬性。抵押權為擔保物權之一種，自
    亦具有前開之性質（至因社會需要應運而生之最高限額抵押權，從屬性質在適用
    上雖較為緩和，惟本件系爭抵押權並非最高限額抵押權，無緩和從屬性質之可言
    ）。本件被告既自承於設定本件抵押權之前，原告已陸陸續續償還一百多萬元，
    僅餘三百多萬元未清償，已詳如前述，則在原告係親自辦理抵押權設定事宜之情
    形下，自無理由設定權利價值（共四百四十萬元）較實際債權額為高之抵押權，
    而陷自己於遭抵押權人日後追索較實際債權額為高之債權之風險，被告又未能舉
    證證明原告確有積欠其四百四十萬元之債務，則系爭抵押權所從屬之債權顯然並
    不存在，本於前揭擔保物權從屬性之原理，債權既不存在，系爭抵押權即無所附
    麗。
  (三)再者，證人即原告之配偶林敏華亦到庭證稱：「（為何原告將系爭三筆土地設定
    抵押權給被告？）因為甲○○有擔任他人的保證人，我們害怕土地被查封拍賣，
    所以我跟甲○○兩人就到被告的家中跟被告夫妻二人商量，希望虛偽設定抵押權
    給被告」等語，證人林敏華與原告固屬夫妻關係，惟基於前開所述之理由，以及
    證人林敏華前開所證若非屬實，應不致甘冒其夫妻二人將來可能受到偽造文書刑
    事制裁之風險而為此陳證，是本院認證人林敏華前開所證，應屬可信。
  (四)至被告辯稱其曾於九十一年五月十七日以中郵管局五十支局第一○三七號存證信
    函催告原告清償借款一百零二萬元，否則將聲請拍賣抵押物。如若原告並未欠被
    告金錢且抵押權之設定為虛偽，為何對被告之存證信函不加聞問？甚至於收到鈞
    院之拍賣抵押物裁定時均未加以理會？更遲至半年後之十一月底才提出本件訴訟
    ，甚不合乎常理等語，並提出存證信函為證。惟原告確於收受該存證信函後，旋
    即於九十一年五月二十七日以四湖郵局第八十號存證信函答覆被告，在該信函第
    一段中，原告即已否認兩造間存有借款關係之事實，有原告所提存證信函為證，
    被告並自承有收受該存證信函（見九十二年三月五日言詞辯論筆錄），是被告所
    稱原告對於被告之存證信函不加聞問一節，實屬無稽。再者，如前所述，對於拍
    賣抵押物之聲請，法院僅從形式上審查，對於實體上權利義務關係之存否，無從
    審認，抵押權人取得拍賣抵押物裁定後，亦未必即聲請強制執行，故即使債務人
    對於拍賣抵押物裁定未尋求法律上之救濟，亦難據此推論當事人間實體上之法律
    關係確屬存在，是被告上開所辯，委無足採。
五、綜上所述，原告既已就兩造間通謀虛偽設定抵押權一事盡其舉證之責，而被告於
    其抗辯事實則無確實證明方法，僅以空言爭執，自難認定其抗辯事實之真正。被
    告對於原告既無何債權存在，即難執拍賣抵押物之裁定，聲請對於系爭土地為強
    制執行，從而，原告請求本院九十一年度執字第六七○三號拍賣抵押物強制執行
    事件，就原告所有如附表所示之不動產所為之強制執行程序，應予撤銷，即屬有
    據，應予准許。再按表意人與相對人通謀而為虛偽意思表示者，其意思表示無效
    ；無效法律行為之當事人，於行為當時知其無效或可得而知者，應負回復原狀或
    損害賠償責任，民法第八十七條第一項前段、第一百十三條分別定有明文。本件
    兩造間所為系爭抵押權設定行為既本於兩造通謀虛偽所為，已如前述，則其抵押
    權設定行為即屬無效，則原告依民法第一百十三條之規定，請求被告回復原狀即
    塗銷系爭抵押權設定登記，自屬有理，亦應准許。
六、本件事證已臻明確，兩造其餘之攻擊、防禦方法及舉證，經審酌後，認與判決結
    果不生影響，爰不一一論列，併此敘明。
據上論結，本件原告之訴為有理由，依民事訴訟法第七十八條，判決如主文。
中      華      民      國    九十二    年      三      月     十九     日
                                  臺灣雲林地方法院民事第一庭
~B審判長法官  蕭守田
~B法      官  陳秋如
~B法      官  李明益
右為正本係照原本作成。
如不服本判決，應於本判決送達後二十日內向本院提出上訴狀。（須附繕本）
中      華      民      國    九十二    年      三      月     十九     日
~B法院書記官  曾家祥
 附表：
┌──┬─────────────────┬──┬──────┬─────────┬──┐
│    │土        地         坐         落│    │面       積 │權              利│    │
│編號├───┬────┬───┬────┤地目├──────┤                  │備考│
│    │縣  市│鄉鎮市區○  段  │地    號│    │平 方 公 尺 │範              圍│    │
├──┼───┼────┼───┼────┼──┼──────┼─────────┼──┤
│ 一 │雲林縣│四湖鄉  │湖東  │一○○一│建  │五八九      │九六○○○分之三八│    │
│    │      │        │      │        │    │            │○四              │    │
├──┼───┼────┼───┼────┼──┼──────┼─────────┼──┤
│ 二 │雲林縣│四湖鄉  │湖東  │一○○三│道  │五七一      │六四分之五        │    │
├──┼───┼────┼───┼────┼──┼──────┼─────────┼──┤
│ 三 │雲林縣│四湖鄉  │湖東  │一○○四│建  │七四九      │九六○○分之七二一│    │
└──┴───┴────┴───┴────┴──┴──────┴─────────┴──┘


司法院資訊處製作；財團法人民間司法改革基金會備份。
